ACORDAO-COMPLETO-2546767

ACÓRDÃO 4579/2022 ATA 28/2022 - PRIMEIRA CÂMARA

VISTOS, relatados e discutidos estes autos que tratam, nesta fase, de pedido de reexame interposto pelo Sr. Guilherme Henrique Magaldi Netto em face do 17.968/2021-TCU-1ª Câmara, por meio do qual esta Corte de Contas considerou ilegal o ato de concessão de aposentadoria emitido em favor do recorrente;
ACORDAM os ministros do Tribunal de Contas da União, reunidos em Sessão da 1ª Câmara, ante as razões expostas pelo Relator e com fundamento nos arts. 33 e 48 da Lei 8.443/1992, em:
9.1. conhecer do presente pedido de reexame para, no mérito, dar a ele provimento, de modo a considerar legal o ato de concessão de aposentadoria emitido em favor de Guilherme Henrique Magaldi Netto (XXX.805.131-XX) no cargo de Subprocurador-Geral da República, com ressalva, nos termos do art. 260, § 4º, do Regimento Interno do TCU, quanto ao pagamento da parcela de quintos, que deixou de constar dos proventos do recorrente;
9.2. encaminhar cópia desta deliberação ao recorrente e ao Ministério Público Federal.

Pedido de reexame interposto em face de decisão que considerou ilegal o ato de aposentadoria emitido pelo recorrente.

Primeira Câmara

Ministério Público Federal.

3. Recorrente: Guilherme Henrique Magaldi Netto (XXX.805.131-XX).

13.1. Ministros presentes: Walton Alencar Rodrigues (Presidente), Benjamin Zymler, Vital do Rêgo (Relator) e Jorge Oliveira.
13.2. Ministros-Substitutos presentes: Augusto Sherman Cavalcanti e Weder de Oliveira.

VITAL DO RÊGO

Ministro Walton Alencar Rodrigues.

Adoto como relatório, com os devidos ajustes de forma, o parecer elaborado no âmbito do Ministério Público junto ao TCU (peça 37) , a seguir transcrito:
Trata-se de pedido de reexame interposto por Guilherme Henrique Magaldi Netto contra o Acórdão 17968/2021-TCU-Primeira Câmara que considerou ilegal o ato de alteração de aposentadoria do interessado, em razão das seguintes irregularidades:
 a) pagamento de quintos, sem a devida absorção, após a implantação do regime de subsídios instituído pela Lei 11.144/2005; e
b) tempo de serviço insuficiente no cargo de Subprocurador-Geral da República, para efeito de aposentadoria pelo art. 3º da EC 47/2005.
A Secretaria de Recursos - Serur manifesta-se, em síntese, nos seguintes termos:
CONCLUSÃO
7. Da análise de mérito, conclui-se que é indevida a aposentadoria do recorrente no cargo de Subprocurador-Geral da República, bem como a inclusão de quintos/décimos em seus proventos.
7.1. Por conseguinte, deve-se negar provimento ao presente recurso.
PROPOSTA DE ENCAMINHAMENTO
8. Ante o exposto, submetem-se os autos à consideração superior, propondo-se, com fundamento no art. 48 da Lei 8.443/1992:
a) conhecer do recurso e, no mérito, negar-lhe provimento;
b) informar o recorrente e demais interessados do acórdão a ser proferido, destacando que o relatório e o voto que o fundamentam podem ser acessados por meio do endereço eletrônico www.tcu.gov.br/acordaos.
Quanto ao pagamento de quintos, assiste razão à unidade técnica em considerar essa vantagem incompatível com o regime de subsídio.
O recorrente assevera que não mais recebe a vantagem dos quintos, em decorrência da Portaria PGR/MPF nº 578, de 26 de outubro de 2021 (peça 21) .
Em que pese a presença da rubrica dos quintos no formulário do e-Pessoal, as fichas financeiras obtidas do módulo 'Consulta rubricas de pagamento' do referido sistema revelam que o interessado recebe, a título de proventos, somente a parcela denominada 'SUBSÍDIO ART. 39, § 4º CF - INATIVO' (peças 35 e 36) .
No mérito, aplica-se, em relação à parcela de quintos, a disciplina prevista no art. 260, § 4º, do Regimento Interno deste Tribunal, in verbis:
§ 4º Os atos que, a despeito de apresentarem algum tipo de inconsistência em sua versão submetida ao exame do Tribunal, não estiverem dando ensejo, no momento de sua apreciação, a pagamentos irregulares, serão considerados legais, para fins de registro, devendo ser consignada no julgamento a ressalva em relação à falha que deixou de existir.
O ato de alteração em análise modificou a concessão inicial no tocante ao cargo efetivo, que passou de 'Procurador Regional da República' para 'Subprocurador-Geral da República'.
O interessado ingressou na carreira do Ministério Público da União em 1º/10/1984 e foi promovido para o cargo de Subprocurador-Geral da República em 30/8/2013, tendo sido inativado a partir de 1º/6/2015.
O período de trabalho neste último cargo é de 1 ano, 9 meses e 5 dias. O tempo total na carreira é de 30 anos, 8 meses e 10 dias.
A aposentadoria em questão tem como fundamento legal o art. 3º da EC 47/2005, norma que exige, entre outras condições, aquelas constantes do inciso II:
II - vinte e cinco anos de efetivo exercício no serviço público, quinze anos de carreira e cinco anos no cargo em que se der a aposentadoria;
No que diz respeito ao tempo de serviço no cargo, a Serur entende não ser possível a aplicação do Tema de Repercussão Geral 578 ao caso concreto, tendo em vista que esse entendimento alcançaria tão somente os dispositivos do art. 8º da EC 20/1998 e a concessão em comento tem como fundamento legal o art. 3º da EC 47/2005.
Eis o teor do citado tema de repercussão geral:
 (i) Ressalvado o direito de opção, a regra de transição do art. 8º, inciso II da Emenda Constitucional nº 20/98, somente se aplica aos servidores que, quando da sua publicação, ainda não reuniam os requisitos necessários para a aposentadoria; (ii) em se tratando de carreira pública escalonada em classes, a exigência instituída pelo art. 8º, inciso II da Emenda Constitucional n.º 20/98, de cinco anos de efetivo exercício no cargo no qual se dará a aposentadoria, deverá ser compreendida como cinco anos de efetivo exercício na carreira a que pertencente o servidor.
Convém rememorar que, recentemente, o Supremo Tribunal Federal revisitou a matéria, nos autos da Repercussão Geral no Recurso Extraordinário 1.322.195 São Paulo, ocasião em que apreciou a questão do tempo mínimo de cinco anos no cargo para efeito inclusive de aposentadorias com fundamento nas regras trazidas pelas Emendas Constitucionais 41/2003 e 47/2005, in verbis:
Ab initio, cumpre delimitar a questão controvertida nos autos, qual seja: período mínimo de cinco anos de efetivo exercício no cargo em que se der a aposentadoria a ser considerado quando o servidor obtiver promoção mediante acesso a classe mais elevada em carreira escalonada, aposentando-se pelas regras das Emendas Constitucionais 41/2003 ou 47/2005.
A questão possui densidade constitucional suficiente para o reconhecimento da existência de repercussão geral, competindo a esta Suprema Corte manifestar-se sobre a interpretação da exigência de cinco anos no cargo em que se der aposentadoria, para servidores que preencheram os requisitos de aposentadoria na vigência dos artigos 6º da Emenda Constitucional 41/2003 e 3º da Emenda Constitucional 47/2005, considerada a ocorrência de promoção por acesso a classe mais elevada em carreira escalonada por classes.
Na ocasião, a Suprema Corte reafirmou a sua jurisprudência dominante pela sistemática da repercussão geral, aprovando a Tese 1207 segundo a qual a progressão na carreira não constitui ascensão a cargo diverso, de forma que, para fins de inativação, a contagem do tempo de permanência no cargo não recomeça com a alteração de classe:
A promoção por acesso de servidor a classe distinta na carreira não representa ascensão a cargo diverso daquele em que já estava efetivado, de modo que, para fins de aposentadoria, o prazo mínimo de cinco anos no cargo efetivo, exigido pelo artigo 40, § 1º, inciso III, da Constituição Federal, na redação da Emenda Constitucional 20/1998, e pelos artigos 6º da Emenda Constitucional 41/2003 e 3º da Emenda Constitucional 47/2005, não recomeça a contar pela alteração de classe.
No caso vertente, o interessado ingressou no cargo inicial da carreira em 1º/10/1984, logo, conta mais de trinta anos no cargo, em 1º/6/2015, para fins de inativação pelo art. 3º da EC 47/2005, de acordo com o entendimento firmado pelo STF, no âmbito do RE 1.322.195 RG/SP.
Ante o exposto, o Ministério Público de Contas manifesta-se no sentido de conhecer do presente pedido de reexame para, no mérito, dar e ele provimento, de modo a considerar legal a aposentadoria do interessado no cargo de Subprocurador-Geral da República, com ressalva, nos termos do art. 260, § 4º, do Regimento Interno, quanto ao pagamento da parcela de quintos que deixou de constar dos proventos, conforme demonstram as fichas financeiras de peças 35 e 36.
Eis o Relatório.

Daniel Vieira Bogéa Soares (OAB/DF 34.311), Antônio Henrique Medeiros Coutinho (OAB/DF 34.308) e outros.

Procurador Júlio Marcelo de Oliveira.

APOSENTADORIA. ATO DE ALTERAÇÃO. MEMBRO DO MINISTÉRIO PÚBLICO. PAGAMENTO DE VPNI DECORRENTE DE QUINTOS, NO REGIME DE REMUNERAÇÃO POR SUBSÍDIO. VEDAÇÃO. TEMPO INSUFICIENTE PARA A INATIVAÇÃO NO CARGO DE SUBPROCURADOR-GERAL. ILEGALI-DADE. PEDIDO DE REEXAME. ARGUMENTOS SUFICIENTES PARA MODIFICAR O ACÓRDÃO RECORRIDO. CONHECIMENTO. PROVIMENTO.

APOSENTADORIA (APOS)

Secretaria de Recursos (Serur).

Aprecia-se, nesta oportunidade, pedido de reexame interposto pelo Sr. Guilherme Henrique Magaldi Netto em face do Acórdão 17968/2021-TCU-Primeira Câmara, por meio do qual esta Corte de Contas considerou ilegal o ato de concessão de aposentadoria emitido em favor do recorrente, tendo em vista constar nos proventos a vantagem de "quintos", sem sua devida absorção após a mudança do regime remuneratório (subsídio) pela Lei 11.144/2005, bem como o fato de que o tempo de serviço no cargo em que se deu a aposentadoria (Subprocurador-Geral da República) ser insuficiente para implemento do requisito presente na EC 47/2005 (cinco anos no cargo) .
No pedido de reexame interposto pelo recorrente (peça 18) , alegam-se, em síntese, as seguintes questões: (i) não percebe mais a parcela de quintos desde a publicação da portaria PGR/MPF 578 de 26 de outubro de 2021; (ii) O recorrente aduz que implementou todos os requisitos para a aposentação no cargo de Subprocurador-Geral da República e que seu caso está amparado pelo que restou decidido pelo STF no julgamento do Tema de Repercussão Geral 578, que tratou exatamente sobre o requisito de cinco anos no cargo.
A Secretaria de Recursos (Serur) , em seu parecer, propõe que o recurso interposto seja conhecido, e no mérito, que seja a ele negado provimento. A unidade instrutiva concluiu, em suma, que: (i) Como no ato de peça 2 consta a percepção de R$1.380,34 a título de quintos/décimos, tal inclusão é indevida nos proventos do recorrente.; (ii) é indevida a aposentadoria do recorrente no cargo de Subprocurador-Geral da República em razão do não cumprimento de 5 (cinco) anos no cargo em que se deu a aposentadoria.
O Ministério Público junto ao Tribunal (MPTCU) , em sua manifestação regimental, divergiu das conclusões da Serur. Para o MPTCU, a exclusão da parcela de quintos dos proventos do interessado permite apreciação pela legalidade com a prevista no art. 260, § 4º do RITCU. Quanto ao tempo mínimo no cargo de Subprocurador-Geral da República, o Ministério Público sustenta que, a partir do julgamento do Recurso Extraordinário 1.322.195/SP, foi aprovada a Tese 1207, segundo a qual a progressão na carreira não constitui ascensão a cargo diverso, de forma que, para fins de inativação, a contagem do tempo de permanência no cargo não recomeça com a alteração de classe. 
II
Reforço o entendimento já externado no despacho de peça 20 no sentido de que o recurso em epígrafe seja conhecido, uma vez preenchidos os requisitos de admissão que regem a espécie. 
No tocante à análise de mérito do apelo, registro minha concordância integral com a proposta formulada pelo Ministério Público de Contas, razão pela qual acolho o parecer de peça 37 por seus próprios fundamentos, sem prejuízo de tecer os breves comentários a seguir. 
Consoante consta no sistema folha de pagamento integrante do e-Pessoal, bem como nos comprovantes juntados nas peças 35 e 36, o recorrente não percebe mais em seus proventos a parcela de quintos. Com isso, de fato é possível aplicar a dicção constante do art. 260, § 4º do RITCU que assim dispõe:
§ 4º Os atos que, a despeito de apresentarem algum tipo de inconsistência em sua versão submetida ao exame do Tribunal, não estiverem dando ensejo, no momento de sua apreciação, a pagamentos irregulares, serão considerados legais, para fins de registro, devendo ser consignada no julgamento a ressalva em relação à falha que deixou de existir.
Em relação ao tempo mínimo que se considerou não cumprido pela decisão a quo, para fazer jus aos proventos de Subprocurador-Geral da República, de fato, consoante bem aduziu o Ministério Público junto ao TCU, a polêmica restou encerrada a partir da aprovação, pelo Supremo Tribunal Federal, publicado no DJE em 5/4/2022, do Tema 1207, a seguir transcrito:
Tema 1207 - Definição do período mínimo de cinco anos de efetivo exercício no cargo em que se der a aposentadoria a ser considerado quando o servidor obtiver promoção mediante acesso a classe mais elevada em carreira escalonada, aposentando-se pelas regras das Emendas Constitucionais 41/2003 ou 47/2005.
Relator (a) : MINISTRO PRESIDENTE
Leading Case: RE 1322195/SP
Descrição: Recurso extraordinário em que se discute, à luz do artigo 3º da Emenda Constitucional 47/2005, a interpretação da exigência de cinco anos no cargo em que se der aposentadoria, para servidores que preencheram os requisitos de aposentadoria na vigência das Emendas Constitucionais 20/1998, 41/2003 e 47/2005 (distinção quanto ao Tema 578) , considerada a ocorrência de promoção por acesso a classe mais elevada em carreira escalonada por classes.
Tese: A promoção por acesso de servidor a classe distinta na carreira não representa ascensão a cargo diverso daquele em que já estava efetivado, de modo que, para fins de aposentadoria, o prazo mínimo de cinco anos no cargo efetivo, exigido pelo artigo 40, § 1º, inciso III, da Constituição Federal, na redação da Emenda Constitucional 20/1998, e pelos artigos 6º da Emenda Constitucional 41/2003 e 3º da Emenda Constitucional 47/2005, não recomeça a contar pela alteração de classe.
Diante do referido julgamento, não há mais discussão no que diz respeito à exigência de 5 anos, nos casos de promoção por acesso de servidor a classe distinta na carreira, como ocorreu com o recorrente, já que, em tais casos, para fins de aposentadoria, o prazo mínimo de cinco anos no cargo efetivo não recomeça a contar pela alteração de classe.
No caso do recorrente, destaco que ele ingressou no cargo inicial da carreira em 1º/10/1984. Logo, ele contava mais de trinta anos no cargo, em 1º/6/2015, para fins de inativação pelo art. 3º da EC 47/2005, estando de acordo com o entendimento firmado pelo STF, no âmbito do RE 1.322.195 RG/SP. Por tais razões, o recurso em análise deve ser integralmente provido.
Ante o exposto, voto para que seja adotada a minuta de acórdão que ora trago ao exame deste Colegiado.
TCU, Sala das Sessões, em 16 de agosto de 2022.
Ministro VITAL DO RÊGO 
Relator